【裁判字號】    95,訴,1728
【裁判日期】    951228
【裁判案由】    返還貨款
【裁判全文】
臺灣高雄地方法院民事判決              95年度訴字第1728號
原      告  乙○○
訴訟代理人  吳旭洲律師
被      告  賴比瑞亞商禮特企業有限公司台灣分公司
法定代理人  甲○(Thomas.
上列當事人間請求返還貨款事件，本院於民國95年12月14日言詞
辯論終結，判決如下：
    主      文
原告之訴及假執行之聲請均予駁回。
訴訟費用由原告負擔。
    事實及理由
一、被告經合法通知，未於言詞辯論期日到場，核無民事訴訟法
    第386 條各款所列情形，爰依原告之聲請，由其一造辯論而
    為判決。
二、本件原告起訴主張：原告原擔任被告公司之經理，訴外人西
    班牙JOYERIA TOUS S.A公司（下稱：JOYERIA TOUS公司）分
    別於民國94年11月10日、94年12月6 日及94年12月15日，向
    原告購買珠寶飾品（下統稱系爭JOYERIA TOUS契約），總價
    金為歐元97,570元，JOYERIA TOUS公司先給付歐元56,768元
    。原告乃於95年2 月1 日向訴外人台灣大東山珊瑚寶石公司
    （下稱系爭大東山公司）購買一批飾品，價金為新台幣
    1,495,301 元（下稱系爭大東山契約），原告於95年2 月24
    日以自有資金匯款新台幣1,495,301 元予大東山公司作為支
    付該筆貨款之用，原告將大東山公司所交付之上開飾品以拖
    運方式交與訴外人JOYERIA TOUS公司，JOYERIA TOUS公司於
    收受後，以電子郵件回覆原告表示將支付其餘貨款歐元
    40,802元，並匯至原告所指定帳戶等語，並於95年4 月3日
    匯款歐元40,802元（下稱系爭歐元40,802元）入被告在國泰
    世華商業銀行股份有限公司（下稱國泰世華銀行）帳號
    000000000000帳戶內。因系爭JOYERIA TOUS契約，原告係借
    用被告名義與JOYERIA TOUS公司所訂立，實際出賣人為原告
    ，原告與被告間有借名契約存在，爰依借名契約類推適用民
    法第541 條第1 項規定，請求被告交付系爭歐元40,802元。
    再者，原告以起訴狀繕本送達為終止借名契約之意思表示，
    借名契約既以終止，則被告取得系爭歐元40,802元即無法律
    上原因，復依據不當得利法律關係，請求被告給付系爭歐元
    40,802元等語。並聲明求為判決：（一）被告應給付原告歐
    元40,802元，及自起訴狀繕本送達之翌日起至清償日止按週
    年利率5 ％計算之利息。（二）願供擔保請求宣告假執行。
三、被告雖未於言詞辯論期日到場，惟具其前到場則以：95年2
    月24日支付大東山公司貨款新台幣1,495, 301元係由被告公
    司帳戶匯出，非原告以自有資金所匯。又系爭JOYERIA TOUS
    契約與系爭大東山契約，均係原告擔任被告公司經理時基於
    被告法定代理人身份以被告名義所訂立，是以被告應為上開
    2 筆契約之當事人，又被告與原告間並無借名契約存在，被
    告亦未同意原告借用被告名義簽訂前揭2 筆契約等語置辯。
    並答辯聲明求為判決：（一）原告之訴及假執行之聲請均駁
    回。（二）如受不利判決，願供擔保請求宣告免為假執行。
四、兩造不爭執事項：
（一）系爭JOYERIA TOUS契約及系爭大東山契約均是以被告名義
      所為。
（二）原告簽訂系爭JOYERIA TOUS契約、系爭大東山契約時，擔
      任被告公司經理，為被告之法定代理人。
五、兩造爭執事項：
（一）95年2 月24日被告支付大東山公司貨款新台幣1,495,301
      元，是否為原告以自有資金所匯？
（二）原告與被告間是否有借名契約存在？
（三）系爭JOYERIA TOUS契約之出賣人為原告或被告？被告取得
      訴外人JOYERIA TOUS公司所匯系爭歐元40,802元，是否無
      法律上原因？
六、得心證理由
（一）95年2 月24日被告支付大東山公司貨款新台幣1,495,301
      元，是否為原告以自有資金所匯？
      原告主張：95年2 月24日支付大東山公司貨款新台幣1,49
      5,301 元，係伊當日由伊之國泰世華銀行帳號0000000000
      0 號帳戶取款新台幣1,695,361 元後，將其中新台幣
      1,495,301 元以現金匯予訴外人大東山公司等語，業據其
      提出95年2 月24日國泰世華銀行存款取款憑條影本1 紙（
      下稱系爭取款憑條，見本院卷第31頁）、95年2 月24日國
      泰世華銀行匯出匯款回條1 紙（下稱系爭匯款回條，見本
      院卷第31頁）、系爭大東山公司契約發票影本1 紙（下稱
      系爭發票，見本院卷第131 頁）為證，惟為被告否認，並
      辯稱：此新台幣1,495,301 元係由被告帳戶匯予訴外人大
      東山公司云云。經查，系爭匯款回條之「金額」欄記載：
      新台幣1,495,301 元、「備註」欄記載：貨款發票號碼
      000000 00 等語，與系爭發票之金額及號碼均相同，此有
      系爭匯款回條影本1 紙（見本院卷第31頁）、系爭發票影
      本1 紙（見本院卷第131 頁）在卷可稽，足見系爭匯款回
      條所匯之新台幣1,495,301 元，係支付系爭大東山契約之
      貨款。又查，原告於95年2 月24日自其國泰世華銀行帳號
      00000000 0000 號帳戶取款新台幣1,695,361 元一節，有
      系爭取款憑條影本1 紙（見本院卷第31頁）附卷可證，堪
      信為真實。參以原告上揭取款與匯款時間均係95年2 月24
      日，地點均在國泰世華銀行苓雅分行，而被告均未提出由
      被告帳戶匯款新台幣1,495,301 元予大東山公司之證據等
      情，堪認原告上開主張為真實，被告所為之上開辯稱，不
      足採。
（二）原告與被告間是否有借名契約存在？
      原告主張伊與被告有借名契約存在，約定原告得借用被告
      名義，於94年11月10日、94年12月6 日、94年12月15日與
      訴外人JOYERIA TOUS公司簽訂系爭JOYERIA TOUS契約，復
      於95年2 月1 日與訴外人大東山公司簽訂系爭大東山契約
      等語，固據提出系爭取款憑條影本、系爭匯款回條影本、
      出貨單影本暨中文譯文及訴外人JOYERIA TOUS公司寄予原
      告之電子郵件影本暨中文譯文各1 紙（見本院卷第31頁、
      第12頁、第35頁、第13頁、第36頁）為證，惟為被告所否
      認，並辯稱：未同意原告借用被告公司名義與他人為交易
      行為等語。經查，前揭訴外人JOYERIA TOUS公司寄予原告
      之電子郵件內容固載有：JOYERIA TOUS將支付原告歐元
      40,802元，並匯至原告指定之被告公司帳戶等旨，然被告
      與訴外人JOYERIA TOUS公司自92年起至今每年平均交易15
      次，每次均由原告一人進行聯絡洽談等事宜等情，業據被
      告自承在卷（見本院卷第91頁～92頁），則此電子郵件尚
      不足證明系爭JOYERIA TOUS契約為原告個人借用被告名義
      所為之交易，參以珠寶飾品之進出口為被告主要營業活動
      ，為兩造所不爭執，並有外國公司認許事項變更表、外國
      公司分公司變更登記表在卷可稽（見本院卷第24頁～第26
      頁），又原告雖於95年2 月22日以前擔任被告公司經理，
      為被告公司之法定代理人，但其借用被告公司之名義為與
      被告公司經營相同之營業，應不在其職權範圍內，而原告
      又不能證明被告公司有同意或授權其得為如斯之交易行為
      ，何況代理人非經本人之許諾，不得為本人與自己之法律
      行為；違反禁止雙方代理之規定而為之代理行為，並非當
      然無效，應解為係無權代理行為，如經本人事後承認，即
      為有效，民法第106 條前段定有明文、最高法院79年度台
      上字第1292號判決要旨可資參照。縱認原告主張兩造間有
      借名契約存在屬實，則該借名契約亦係原告基於被告法定
      代理人地位為被告與原告自己而訂立，然被告否認兩造間
      有借名契約一節觀之，顯已不承認該借名契約之意思，從
      而，揆諸上揭意旨，系爭借名契約亦屬無效，是原告主張
      兩造間有借名契約存在，並本於借名契約類推適用民法第
      541 條規定請求被告給付系爭歐元40,802元等語，諉無可
      採。
（三）系爭JOYERIA TOUS契約之出賣人為原告或被告？被告取得
      訴外人JOYERIA TOUS公司所匯系爭歐元40,802元，是否無
      法律上原因？
      原告主張系爭JOYERIA TOUS契約係伊借用被告名義簽訂，
      實際出賣人為伊，而非被告等語，固據提出訴外人
      JOYERIA TOUS公司寄予原告之電子郵件影本暨中文譯文各
      1 紙（見本院卷第13頁、第36頁）為證。惟查，原告原係
      被告公司之經理，系爭JOYERIA TOUS契約係原告以被告名
      義所簽訂，為兩造所不爭執。又被告與訴外人JOYERIA
      TOUS公司自92年以來每年平均交易達15次，每次均由原告
      代表被告公司負責聯絡洽商等事宜，經被告自承屬實，已
      如前述。準此，訴外人JOYERIA TOUS公司寄予原告之電子
      郵件雖記載﹕JOYERIA TOUS將支付原告歐元40,802元，並
      匯至原告指定之被告公司帳戶等語，亦不足以遽認原告為
      實際出賣人，是原告主張其為實際出賣人等語，不足採信
      。次按代理人於代理權限內，以本人名義所為之意思表示
      ，直接對本人發生效力，民法第103 條第1 項定有明文。
      本件原告以被告名義與JOYERIA TOUS公司訂定系爭
      JOYERIA TOUS契約，訂約當時原告為被告公司經理係法定
      代理人乙節，為兩造所不爭執，且原告未能證明被告同意
      原告借用被告名義為交易，則原告以被告名義所訂立之系
      爭JOYERIA TOUS契約，揆諸民法第103 條規定，直接對被
      告發生效力，被告為系爭JOYERIA TOUS契約之出賣人，是
      被告取得訴外人JOYERIA TOUS公司所給付之系爭歐元
      40,802元，係基於被告與訴外人JOYERIA TOUS公司間之系
      爭JOYERIA TOUS契約，則被告取得系爭歐元40,802元為有
      法律上原因，故原告本於不當得利法律關係請求被告給付
      系爭歐元40,802元云云，應屬無據。
七、綜上所述，原告與被告既無借名契約存在，則原告本於借名
    契約類推適用民法第541 條規定或以起訴狀繕本送達終止借
    名契約而本於不當得利法律關係，請求被告返還系爭歐元
    40,802元及及自起訴狀繕本送達之翌日起至清償日止按週年
    利率5 ％計算之利息，即屬無據，乃予駁回。其訴既經駁回
    ，假執行之聲請即失所附麗，爰併予駁回。
八、本件事證已臻明確，兩造其餘攻擊防禦方法，於判決結果不
    生影響，故不予一一論述。
九、據上論結，原告之訴為無理由，依民事訴訟法第385 條第1
    項前段、第78條，判決如主文。
中    華    民    國    95    年    12    月    28    日
                  民事第三庭審判長法  官  鄭月霞
                                  法  官  伍逸康
                                  法  官  洪培睿
上開正本係照原本作成。
如不服本判決，應於送達後20日內，向本院提出上訴狀並表明上
訴理由，如於本判決宣示後送達前提起上訴者，應於判決送達後
10日內補提上訴理由書（須附繕本）。
中    華    民    國    95    年    12    月    28    日
                                  書記官  林慧君


司法院資訊處製作；財團法人民間司法改革基金會備份。
